【裁判字號】    96,訴,1727
【裁判日期】    971003
【裁判案由】    給付工程款
【裁判全文】
臺灣桃園地方法院民事判決              96年度訴字第1727號
原      告  建揚營造工程有限公司
法定代理人  乙○○
訴訟代理人  林良財律師
複 代 理人  李明哲律師
被      告  桃園縣龜山鄉公所
法定代理人  甲○○
訴訟代理人  黃政雄律師
上列當事人間請求給付工程款事件，於民國97年9 月5 日言詞辯
論終結，本院判決如下：
    主      文
被告應給付原告新台幣貳佰貳拾伍萬陸仟捌佰柒拾肆元及自民國
九十六年十一月一日起至清償日止，按週年利率百分之五計算之
利息。
原告其餘之訴駁回。
訴訟費用由被告負擔。
本判決原告勝訴部分，於原告以新台幣柒拾伍萬仟元為被告供
擔保後得假執行，但被告如以新台幣貳佰貳拾伍萬陸仟捌佰柒拾
肆元為原告預供擔保，得免為假執行。
原告其餘假執行之聲請駁回。
    事實及理由
一、原告主張：原告於民國93年6 月8 日得標承攬被告「桃園縣
    龜山鄉公所龜山鄉○○ ○道路第4 期拓寬工程」（下稱系爭
    工程），兩造訂有「工程採購契約書」（下稱系爭契約），
    約定工程總價新台幣（下同）93,600,000元，工期180 日曆
    天，原告於93年6 月9 日開工，預定竣工日期為93年12月5
    日，實際竣工日期為95年2 月16日，同年6 月1 日驗收合格
    ，工程履約逾期總天數為438 天，其間原告曾依約申請展延
    工期，經核定不計入工期天數為414 天，被告以原告逾期天
    數24日，依系爭契約第17條第1 項約定，按逾期日數，每日
    依工程結算總價98,746,395元總額千分之1 計算逾期違約金
    ，扣款2,369,913 元。惟原告於95年1 月23日去函被告申報
    完工，被告於95年2 月21日函復「現場人行道鋪面未完成」
    ，指示原告完工後再行申報，原告旋於95年2 月22日再函被
    告，該工程道路AC鋪面、道路邊溝、溝蓋板、路燈、中央分
    隔島等全部工程，均已於95年1 月19日前完工，並全線開放
    通車，僅人行道瓷石鋪面部分，因95年1 月20日起連續下雨
    無法施作，依系爭契約第7 條第5 項第1 款第2 目約定，因
    天候影響無法施作可申請展延工期，及系爭契約第17條第3
    項第2 款約定，不可歸責於契約當事人之事由，致未能依約
    履約者，得展延履約期限，而申請展延工期至96年2 月16日
    止，雖未獲被告准許，然原告逾期完工並不可歸責原告，被
    告不得向原告主張逾期完工違約金。況依系爭契約第17條第
    1 項但書約定，但未完成履約之部分不影響其他已完成部分
    之使用者，得按未完成履約部分之契約價金，每日依其千分
    之1 計算逾期違約金。原告固未於95年1 月23日完成人行道
    鋪面工程，然未完工部分並不影響其餘完工部分之使用，縱
    認原告逾期完工，依系爭契約第17條第1 項但書約定，僅得
    依該未完成人行道鋪面工程價金4,190,650 元為基準，按日
    千分之1 計算逾期違約金，合計應為111,413 元，被告逾越
    上開數額多扣款2,258,500 元顯非適法，被告依系爭契約約
    定，應給付原告該工程款，爰依承攬關係請求被告如數給付
    並自起訴狀繕本送達翌日起加付法定遲延利息，並聲明：(1)
    被告應給付原告2,258,500 元及自起訴狀繕本送達之翌日起
    至清償日止，按年息5%計算之利息。(2)願供擔保請准宣告假
    執行。
二、被告則以：系爭工程於95年2 月16日始完工，逾期違約日數
    為24日，原告於95年1 月23日申報完工時，系爭工程除有人
    行道瓷石舖面未完成外，尚有部分道路標誌標線、人行道上
    樹穴圍石及大埔橋護欄未完工，確有影響公眾通行安全之虞
    ，影響其他已完成部分之使用，依系爭契約第17條第1 項約
    定，被告得按逾期日數，每日依契約價金總額千分之1 計算
    逾期違約金2,369,913 元。另兩造於行政院公共工程委員會
    95 年1月25日調解會議時，同意以「人行道彩色透水舖面」
    、「導盲磚舖設」、「彩色鄉徽」及「90*120樹圍石」等項
    目計算人行道未完成部分之工程費應為6,039,841 元，非原
    告主張之4,190,650 元。是原告依民法第505 條及契約關係
    請求被告應給付工程款2,258,500 元洵屬無據等語置辯，並
    為答辯聲明：(1)駁回原告之訴。(2)如受不利之判決，願供擔
    保請准宣告免為假執行。
三、兩造不爭執之事實：
  (一)原告於93年6 月8 日得標承攬被告系爭工程，兩造於93年8
    月5 日簽訂系爭契約，約定工程總價93,600,000元，工期18
    0 日曆天，原告於93年6 月9 日開工，預定竣工日期為93年
    12月5 日，實際竣工日期為95年2 月16日，同年6 月1 日驗
    收合格，工程履約逾期總天數為438 天，其間原告曾依約申
    請展延工期，經核定不計入工期天數為414 天，被告以原告
    逾期天數24日，依系爭契約第17條第1 項約定，按逾期日數
    ，每日依工程結算總價98,746,395元總額千分之1 計算逾期
    違約金，扣款2,369,913 元，有工程採購契約書影本及工程
    結算驗收證明書影本附卷可稽（見本院卷(一)第11頁至第36頁
    ）。
  (二)原告於竣工前24日即95年1 月23日以揚工務字第947065號函
    向被告申報完工，斯時，系爭工程中人行道瓷石鋪面部分尚
    未完工，另系爭工程道路AC鋪面、道路邊溝、溝蓋板、路燈
    、中央分隔島等工程，均已完工並全線開放通車，有原告前
    開函文影本、被告95年2 月21日桃龜鄉工字第0950002788號
    函影本、原告95年2 月22日揚工務字第947066號函影本、稻
    江土木技師事務所95年3 月6 日95稻龜字第5 號函影本、95
    年6 月7 日95稻龜字第10號函影本、95年10月23日95稻龜字
    第18號函影本附卷可按（見本院卷(一)第37頁至第48頁）。
  (三)被告抗辯系爭工程95年1 月23日尚未完工之人行道瓷石舖面
    、道路標線及橋樑護欄部分之工程價額分別為4,190,650 元
    、8,100 元、53,060元，加計包商管理費191,331 元、勞工
    安全衛生管理費42,518元、稅捐224,283 元，合計為4,709,
    942 元（見本院卷(二)第207頁）。
四、本件兩造各以前揭情詞主張及抗辯，後經兩造協議簡化爭點
    （見本院卷(二)第125 頁），本件應審酌之爭點厥為：(一)原告
    於竣工前24日即95年1 月23日申報完工時，除人行道瓷石鋪
    面尚未完工外，是否尚有其餘工程項目尚未完工？又上開未
    完工工程項目是否影響其餘已完成工程部分之使用？該未完
    工部分價金若干？(二)逾期完工違約金計算基準應依全部工程
    結算總價98,746,395元為基準? 或依原告未完成工程部分價
    金為基準？茲分別論斷如下：
  (一)查證人即被告系爭工程督導員丙○○證稱：「（原告在95年
    1 月23日向被告申報完工，當時工程完工情形如何）當時我
    接到原告申報完工，我到現場發現人行道基本構造完工，但
    是人行道表層的透水鋪面全部未完工，因為是過年期間遇到
    下雨，還有部分的道路交通標線未劃設。」，「（提示本院
    卷(二)第14頁到第121 頁施工、監工日報表、第130 頁以下相
    片影本）另外還有大埔橋的護欄，只有柱子沒有護欄，如鈞
    院卷(二)第133 頁相片所示。」，「（所謂人行道表層透水鋪
    面，是否就是原告所指瓷石鋪面）是。」，「（道路標誌、
    人行道上樹穴圍石是否全部完工）這部分我記不清楚。」等
    語（見本院卷(二)第139 頁至第140 頁），並有相片影本在卷
    可參（見本院卷(二)第130 頁至第133 頁），足見證人丙○○
    證述內容應非虛妄。原告雖以：95年1 月5 日施工日報表及
    監工日報表均有關於「橋欄杆施作」記載（見本院卷(二)第30
    頁、第89頁），之後之施工日報表及監工日報表均無此項目
    施作紀錄，可證該大埔橋護欄於95年1 月5 日即施作完畢云
    云，惟證人丙○○證稱：（施工日報表、監工日報表是否依
    據實際情況而為記載）施工、監造單位填載的，提出到鄉公
    所備查，但是我並沒有每天到現場，沒有辦法確定記載內容
    與實際情況均相符。」等語（見本院卷(二)第140 頁），前開
    施工日報表及監工日報表之記載，即難憑為原告有利認定之
    依據。又被告抗辯證人丙○○所證稱部分道路交通「標線」
    未劃設部分，為系爭契約工程項目「道路工程」項下項次31
    「1. 5mm厚熱拌塑膠反光標線」，有工程估價單影本在卷可
    佐（見本院卷(二)第192 頁），且為原告所不爭執，堪信為真
    正。原告徒以95年1 月17日施工日報表及監工日報表均有「
    交通標誌施作」記載，之後之施工日報表及監工日報表均無
    此項目施作紀錄，且工程結算明細表工程項目「道路工程」
    項下項次33記載：道路安全標誌合約數量及竣工結算數量均
    為20支，可證該道路安全「標誌」工程均已完工等語，亦難
    據以否認證人丙○○前揭關於部分道路交通「標線」未劃設
    部分之證述。再依被告95年2 月21日桃龜鄉工字第09500027
    88號函覆原告申報完工函文記載：「…經查現場人行道鋪面
    未完成…」字樣，並未述及其他工程項目未完成，稻江土木
    技師事務所95年6 月7 日95稻龜字第10號函就本件系爭工程
    遲延完工核計違約金所附逾期罰款項目及金額計算明細表列
    載工程項目僅有道路工程及橋梁工程項下「人行道彩色透水
    鋪面」，亦無「90*120cm樹圍石」或「道路安全標誌」項目
    （見本院卷(一)第46頁），被告就其抗辯部分人行道上樹穴圍
    石及部分道路標誌未完工之事實，不能舉證以實其說，依前
    開事證，原告主張該人行道上樹穴圍石、道路安全標誌等工
    程均於95年1 月23日申報完工時，已施作完工之事實，堪認
    為真正。兩造就本件公共工程爭議，前曾向行政院公共工程
    委員會申請調解，該會調解建議記載：「四、另有關人行道
    未完成部分之工程費，經雙方於95年1 月25日第1 次調解會
    議，同意以『人行道彩色透水鋪面』、『導盲磚鋪設』、『
    彩色鄉徽』及『90*120樹圍石』等項目 (道路工程第35至第
    38項及橋梁工程之第36項)之 結算工程費 (含間接費及稅)
    計算，計603 萬9,841 元。[5,436,890× (1 ＋0.003 ＋0.
    045 ＋0.01) ×1.05＝6, 039,841] 。五、綜上，爰建議本
    件逾期罰款，以前述人行道未完成部分計算，其逾期違約金
    額為14萬4,956 元[6,039,841/1,000×24＝144 ,956 ]…」
    字樣。惟按「調解程序中，調解委員或法官所為之勸導及當
    事人所為之陳述或讓步，於調解不成立後之本案訴訟，不得
    採為裁判之基礎。」，民事訴訟法第422 條定有明文，依政
    府採購法第85條之1 第3 項規定，此於採購申訴審議委員會
    辦理調解準用之。故被告援此兩造前依政府採購法規定所為
    調解程序中雙方所為陳述及調解委員所為建議，抗辯本件未
    完工部分尚包括部分人行道上樹穴圍石未完工，及應依前開
    調解委員建議未完工部分計算逾期違約金為144,956 元云云
    ，均不足採。依上所述，本件原告於95年1 月23日申報完工
    時，系爭工程尚未完工項目為人行道瓷石舖面及部分道路標
    線及橋樑護欄之事實，應堪認定。
  (二)次查，系爭契約第17條約定：「遲延履約（一）逾期違約金
    ，以日為單位，廠商如未依照契約規定期限完工，應按逾期
    日數，每日依契約價金總額千分之一計算逾期違約金。但未
    完成履約之部分不影響其他已完成部分之使用者，得按未完
    成履約部分之契約價金，每日依其千分之一計算逾期違約金
    。」。被告固抗辯原告遲延未完工部分，人行道未完工不能
    供行人行走，道路標線、橋樑護欄未完工恐造成意外事故發
    生云云，然系爭工程95年1 月23日尚未完工之人行道瓷石舖
    面、道路標線及橋樑護欄部分之工程價額合計為4,709,942
    元，僅佔結算總額98,746,395元約5%（4,709,942/98,746,3
    95＝0.0477），且本件系爭工程為「龜山鄉○○ ○道路第4
    期拓寬工程」，工程內容包括道路拓寬全長1,24 0公尺寬
    30公尺，雙向共6 線柏油道路。預力橋樑30公尺。兩側
    造型擋土牆長度940 公尺高度2-10公尺。河川雙孔大箱涵
    長125 公尺寬11.5公尺。中央分隔島長1,140 公尺。道
    路中央路燈32盞。兩側道路邊溝合計1,600 公尺。兩側
    人行步道鋪面合計1,750 公尺寬2.5 公尺，有系爭工程圖說
    影本在卷可參（見本院卷(一)第107 頁至第130 頁），可知系
    爭工程主要目的為鄉道拓寬工程，而系爭工程之道路AC鋪面
    、道路邊溝、溝蓋板、路燈、中央分隔島等工程，均已於95
    年1 月19日前完工並全線開放通車使用，被告雖抗辯因道路
    標線、橋樑護欄未完工恐造成意外事故發生云云，然就此原
    告已部分施作完成部分，若有通行使用安全上顧慮，被告本
    於地方自治機關權責，斷無逕行開放供公眾通行之理，足見
    原告於95年1 月23日申報完工，雖有人行道瓷石舖面及部分
    道路標線及橋樑護欄工程項目尚未完工，但不影響其餘完工
    部分全線開放通車使用，被告抗辯就原告遲延完工部分，仍
    應依契約價金總額千分之1 計算逾期違約金云云，自非可採
    。原告主張應依系爭契約第17條第1 項但書約定，以未完成
    履約部分之契約價金，按日千分之1 計算逾期違約金等語，
    應屬可取。準此，系爭工程95年1 月23日尚未完工之人行道
    瓷石舖面、道路標線及橋樑護欄部分之工程價額合計為4,70
    9,942 元，逾期24日之違約金應為113,039 元（4,709,942
    元×24日×1/1,000 ＝113,039 元）。被告前以原告遲延完
    工為由，扣減原告應得工程款項2,369,913 元，其扣減超過
    113,039 元部分實無理由，原告援系爭契約約定，請求被告
    給付該遭不當扣減之工程款2,256,874 元（2,369,913 元－
    113,039 元＝2,256,874 元），即無不合。
五、從而，原告援承攬關係（即系爭契約約定）請求被告給付原
    告遭不當扣減之工程款2,256,874 元及自起訴狀繕本送達被
    告翌日即96年11月1 日起至清償日止，按年息5%計算之法定
    遲延利息，洵屬有據，應予准許。原告逾上開部分之請求，
    為無理由，應予駁回。
六、兩造陳明願供擔保以代釋明，聲請宣告假執行或免為假執行
    ，就原告勝訴部分，核無不合，爰酌定相當擔保金額准許之
    ；至於原告敗訴部分，其假執行之聲請失所附麗，應予駁回
    。
七、本件因事證已臻明確，兩造其餘攻擊、防禦方法，與判決之
    結果不生影響，無庸逐一論究，末此敘明。
八、據上論結，本件原告之訴為一部有理由，一部無理由，依民
    事訴訟法第79條、第390 條第2 項、第392 條第2 項，判決
    如主文。
中    華    民    國    97    年    10    月    3     日
                  民事第三庭    法  官  熊祥雲
以上正本係照原本作成。
如對本判決上訴，須於判決送達後20日內向本院提出上訴狀
中    華    民    國    97    年    10    月    3     日
                                書記官  陳鳳怡


司法院資訊處製作；財團法人民間司法改革基金會備份。
